【裁判字號】    88,訴,129
【裁判日期】    890506
【裁判案由】    分配表異議之訴
【裁判全文】
臺灣嘉義地方法院民事判決  八十八年度訴字第一二九號
    原      告  甲○○
    訴訟代理人  乙○○
    被      告  丙○○
右當事人間分配表異議之訴事件，本院判決如左：
    主    文
原告之訴駁回。
訴訟費用由原告負擔。
    事      實
甲、原告方面：
  一、聲明：鈞院八十七年度執字第五六五九號強制執行事件，就債務人即訴外人盈
      億建設開發有限公司（下稱盈億公司）財產拍賣所得價金作成如附表所示「分
      配表」，不准被告丙○○以新台幣（下同）九百八十一萬三千一百一十元之債
      權，列為分配表中之債權受償。債權人即原告之「分配金額」，應增加五十二
      萬五千二百六十七元，改列為六十六萬八千零八十五元。
  二、陳述：
  （一）被告丙○○聲明參與分配之執行名義為台灣彰化地方法院八十七年度促字第
        八七一八號支付命令。惟該債務係盈億公司之法定代理人即丁○○個人所積
        欠，因盈億公司於本院八十六度執字第一０二九號債務執行事件中已於民國
        八十七年二月六日將債務人即該公司之財產拍賣，並於本院八十六年度執字
        第一０二九號執行事件中分配餘額時，惟恐索償無門，故被告丙○○實有串
        通盈億公司，利用高額假債權參與分配，以損害真正債權人之權益。
  （二）盈億公司於八十三年間購買位於嘉義縣溪口鄉○○○段八三地號建地一筆，
        於同年五月間開工建屋，丁○○向原告之弟即訴訟代理人乙○○聲稱上開土
        地係其與他人合資購建，嗣因房屋推案不佳，急需資金週轉，丁○○始與乙○○有資金往來，並向乙○○保證其與丙○○之債務與盈億公司無關，盈億
        公司除積欠工程款外，未負有其他債務。同年十二月底，丁○○將盈億公司
        委託登記其名下之前揭土地，設定最高限額一百二十萬元之抵押權，以確保
        丙○○之債權，而未再與丁○○有資金往來，盈億公司即未有資金注入，嗣
        公司前揭建地嗣經法院查封、拍賣，致丙○○之債權無完全之保障，丙○○
        與丁○○乃事前協商，委由他人代為領取本院八十六年度執字第一０二九號
        執行事件分配餘額二百六十萬元，惟發現該餘額已遭假扣押，二人即以假債
        權參與分配，以損害原告權益。
  （三）丁○○於八十三年底資金已週轉困難，且於八十六年間上開建地經法院查封
        、拍賣，丙○○未能於八十七年六月十九日領取前開分配餘額，隨即持有發
        票日八十七年六月二十二日之支票，顯不符常理，且盈億公司若確有積欠丙○○債務，丙○○焉會不以盈億公司資產設定抵押，反以丁○○名下土地供
        擔保，足見盈億公司與丙○○間無債權債務關係存在，爰依強制行法第四十
        一條前段提起本訴。
  （四）對被告抗辯之陳述：
      １、丙○○提出之四紙支票，其面額及發票日均係丙○○所填載，且均未向行
          庫提示代收付款，因此足認盈億公司未向丙○○借貸，而是丁○○假公濟
          私，利用公司支票調借資金供其私人使用。
      ２、又丙○○所提出之資金明細暨交付借款單據中，其匯款過程竟未向盈億公
          司索取債權憑證或票據，足認丙○○係利用對丁○○之私人債務，轉加至
          盈億公司。
      ３、盈億公司與丙○○間之借款，自八十三年四月二十七日起至同年十二月二
          止，其匯款之總金額直至八十六年八月二十六，均未有所變動，除非雙方
          未約定利息，否則如無繳息之證明，顯示雙方債權係屬虛偽。
      ４、丙○○雖持有盈億公司之支票，惟無借貸之實，以盈億公司當時之財務狀
          況，推案建屋尚餘一千餘萬元，實無需向丙○○調借資金，且丙○○亦自
          陳丁○○私人曾向其調借高額資金，並有簽發本票及聲請民事裁定，故丙○○將款項匯入丁○○私人帳戶，其金額與匯款單相吻合，嗣因丁○○本
          人無力清償，始開立盈億公司支票，以不實之債權侵用盈億公司資產。
三、證據：提出台灣彰化地方法院八十五年度票字第六七三號民事裁定、嘉義縣政府
    建設局建照執照、土地登記簿謄本、本院民事執行處通知、八十六年執字第一０
    二九號執行金額計算書分配表、委任書等影本。
乙、被告方面：
  一、聲明：求為判決如主文所示。
  二、陳述：
  （一）盈億公司推案建屋，向丙○○調借資金，八十四年四月七日，因合建糾紛，
        公司建築基地遭訴外人林澤良聲請查封涉訟中，致工地工程全部停擺（ＲＣ
        磚造三層樓房主體結構尚未完成），盈億公司前向丙○○借貸八十一萬三千
        一百一十元所交付之支票，亦遭退票。盈億公司負責人丁○○乃向丙○○表
        示，待前揭訴訟勝訴確定，公司得繼續建屋販售，以清償債務，要求丙○○
        體諒，同意其對公司建築融資債權，所持有八十四年四月三日、同年五月二
        十六日屆期之支票三紙（面額各為八十一萬三千一百一十元、四百萬元、五
        百萬元），合計面額九百八十一萬三千一百一十元，嗣展期至八十六年八月
        二十六日，由盈億公司改簽發面額九百八十一萬三千一百一十元之支票一紙
        。
  （二）盈億公司負責人丁○○另表示公司無積欠他人債務，取回分配餘款清償丙○○債務，惟八十七年六月十九日分配餘款領取前，該餘款竟遭原告及訴外人
        許金盾聲請假扣押，丙○○始速聲請台灣彰化地方法院核發支付命令，持以
        參與分配之執行；又丁○○私人積欠丙○○二千萬元，並以丁○○所有土地
        設定第二順位抵押權，該債權業經聲請本票裁定確定，係丁○○私人債務，
        則與盈億公司無關。
  （三）盈億公司向丙○○借貸皆係董事長丁○○持公司支票調借，並指定銀行帳號
        ，由丙○○以匯款方式交付。其中，八十三年四月二十七日、同年五月三十
        一日各借款一百萬、四百萬，合計五百萬，由盈億公司簽發面額五百萬元、
        發票日八十四年五月二十六日支票一紙；八十三年五月十一日借貸三百萬元
        ，同年九月六日借貸一百萬元（包括匯款九十六萬八千元、現金三萬元代購
        花圈二千元），亦由盈億公司開立面額四百萬元、發票日八十四年五月二十
        六支票一紙；八十三年九月二十三日、同年十二月二日各匯款三十萬元、五
        十萬元，且代墊被告公司之年節贈品一萬三千一百一十元，合計八十一萬三
        千一百一十元，由盈億公司簽發上開金額、發票日八十四年四月三日之支票
        一紙等交付丙○○。
  （四）盈億公司董事長丁○○持「盈億公司支票」向丙○○調借資金，盈億公司與
        丙○○之債權存在，業為原告所自陳，雖原告指稱丁○○有「假公濟私」、
        「資金供私人調度」等情，並不影響善意第三人丙○○與盈億公司之債權。
        況原告所持有本件執行名義，對公司有票款六十萬元，其發票日期為八十四
        年五月三日，原告遲至八十七年六月二十九日聲請支付命令，核與支票時效
        自發票日起算一年不符。從而，原告本件分配表異議之訴應屬無理由。
三、證據：提出台灣省彰化地方法院八十七年促字第八七一八號、八十七年促字第八
    ０九四支付命令及確定證明書、同院八十七年度票字第一八一五號、一七四六號
    支付命令暨確定證明書、本院八十四年四月七日嘉院瑞民執全新字第一四九號囑
    託查封登記函、計算書分配表各一份及支票等影本四紙。
丙、本院依職權調閱台灣彰化地方法院八十七年促字第八七一七號支付命令卷、本院
    八十六年度執字第一０二九號、八十七年度執字第五六五九號強制執行事件案卷
    ，另函彰化縣芳苑鄉農會調閱存戶丙○○、林加三、楊萬見八十四年至八十六年
    間交易明細、彰化市第一信用合作社總社戶名丁○○八十三年起之交易對帳單。
    理      由
一、原告起訴主張：被告丙○○持有盈億公司之支票，合計面額九百八十一萬三千一
    百一十元（下稱系爭債權），雖經聲請台灣彰化地方法院八十七年度促字第八七
    一八號核發支付命令確定，惟因債務人盈億公司於八十三年間購買位於嘉義縣溪
    口鄉○○○段八三地號土地（下稱系爭土地）建屋販售，因推案銷售不佳，該公
    司財產經法院查封，於民國八十七年二月六日，依本院八十六度執字第一０二九
    號強制執行事件，將盈億公司之財產拍賣，並於上開執行事件分配餘額，被告惟
    恐索償無門，乃於本院八十七年度執字第五六五九號債權人即本件原告甲○○與
    債務人即訴外人盈億公司間強制執行事件，以上開確定支付命令聲明參與分配，
    惟系爭債權係盈億公司董事長即丁○○個人積欠被告，被告竟與盈億公司利用丁○○個人高額債權參與分配，以損害盈億公司之真正債權人權益，其雖持有盈億
    公司之支票，惟無借貸之實，且以盈億公司當時之財務狀況，亦無需向被告調借
    資金，況被告與盈億公司雙方在借款期間內，均無債權之憑證或繳息之證明，顯
    示雙方債權係屬虛偽，被告參與分配自非所許，為此依強制行法第四十一條前段
    提起本訴，請求判決如聲明等語。被告則以盈億公司推案建屋，由盈億公司董事
    長丁○○持盈億公司開立之支票，陸續向其調借資金，並依丁○○指定之銀行帳
    號，由被告以匯款方式交付借款，盈億公司則交付所簽發之發票日載為八十四年
    四月三日乙紙及同年五月二十六日各乙紙、面額分別為八十一萬三千一百一十元
    、四百萬元、五百萬元，合計面額九百八十一萬三千一百一十元，嗣展期至八十
    六年八月二十六日，由盈億公司改簽發面額九百八十一萬三千一百一十元之支票
    一紙，以供清償債務之用，原告與盈億公司確有上開債權存在。從而，原告本件
    分配表異議之訴應屬無理由等語，資為抗辯。
二、查被告持有盈億公司所簽發之支票共四紙，合計面額九百八十一萬三千一百一十
    元，經向台灣彰化地方法院聲請核發支付命令確定後，於本院八十七年度執字第
    五六五九號債權人即本件原告甲○○與債務人盈億公司間強制執行事件，以上開
    確定支付命令聲明參與分配在案，依據本院製作之分配表，原告僅可受償十四萬
    二千八百一十八元，不足五十二萬五千二百六十七元等情，業據原告提出台灣彰
    化地方法院八十七年度促字第八七一八號支付命令暨確定證明書、本院民事執行
    處八十七年十一月五日嘉院松民執毅字第五六五九函、本院民事執行處強制執行
    金額計算書分配表影本各一份為證，復為被告所不爭執，堪信為真實。
三、按當事人主張有利於己之事實，就該事實負有舉證責任，民事訴訟法第二百七十
    七條定有明文；又分配表異議之訴性質上係形成訴訟，原告須有要求為形成判決
    之基本權利即形成權存在，則就該權利存在之事實自應負舉證責任。復按第三人
    主張表意人與相對人通謀而為虛偽意思表示者，該第三人應負舉證之責，有最高
    法院四十八年度台上字第二九號判例可資參照。本件原告主張被告與訴外人盈億
    公司間虛偽成立系爭債權，雙方並無借貸關係存在，揆諸前揭說明，自應由原告
    就此事實負舉證責任。查原告主張被告串通盈億公司，利用丁○○個人積欠之系
    爭債務參與盈億公司債權之分配，其雖持有盈億公司之支票，並無向盈億公司借
    貸等情。惟上情業為被告所否認，是本件之應審究者，在於被告所持有盈億公司
    簽發之上開支票，是否確係盈億公司之借貸債務，或是丁○○個人之債務？經查
    ：
（一）原告主張被告持有上開支票，其面額及發票日應係丙○○所填載，且均未向行
      庫提示代收付款，因此足認該支票債權是虛偽，且被告提出之資金明細表，其
      匯款過程竟未向盈億公司索取債權憑證或票據，而將款項匯入丁○○個人帳號
      ，顯見盈億公司未向被告借貸云云。惟被告以其持有盈億公司簽發之前揭支票
      ，聲請台灣彰化地方法院八十七年度促字第八七一八號核發支付命令，債務人
      盈億公司並未於法定期間聲明異議，以否認該債權之真正，該債權即於八十七
      年七月三十一日確定，此有前揭支付命令暨確定證明書附卷可稽；又被告辯稱
      盈億公司向其調借資金，係由董事長丁○○持公司支票借用，並指定丁○○彰
      化市第一信用合作社之銀行帳號，由其以匯款方式交付，計有八十三年四月二
      十七日、同年五月三十一日各匯款一百萬、四百萬，合計借款五百萬，由盈億
      公司簽發面額五百萬元、發票日八十四年五月二十六日支票一紙；八十三年五
      月十一日匯款三百萬元，同年九月六日借貸一百萬元（包括匯款九十六萬八千
      元、現金三萬元代購花圈二千元），亦由盈億公司開立面額四百萬元、發票日
      八十四年五月二十六支票一紙；八十三年九月二十三日、同年十二月二日各匯
      款三十萬元、五十萬元，且代墊被告公司之年節贈品一萬三千一百一十元，合
      計八十一萬三千一百一十元，由盈億公司簽發上開金額、發票日八十四年四月
      三日之支票一紙等交付被告等情，業據被告提出卷附匯款回條聯六紙，復有本
      院依職權調閱彰化市第一信用合作社客戶丁○○自八十三年起之交易對帳單互
      核相符，況消費借貸關係之成立，亦非以訂立書面契約或索取債權憑證或票據
      為必要，況本件被告既以匯款方式交付借款，並持有盈億公司簽發之支票，得
      供作為債權之證明，其未索取原告所陳稱之債權憑證，且依借用人盈億公司所
      指定之帳號匯款，縱係匯入董事長丁○○指定之個人帳號內，亦難認與常情有
      違，原告上開主張，自不足採。
（二）原告又主張盈億公司與丙○○間之借款，自八十三年四月二十七日起至同年十
      二月二止，其匯款之總金額直至八十六年八月二十六，均未有所變動，除非雙
      方未約定利息，否則如無繳息之證明，顯示雙方債權係屬虛偽云云。惟按消費
      借貸，非以約定利息或其他報償為成立要件，貸與人與借用人間縱無利息之約
      定或留存繳息之資料，亦難據此即得認定雙方系爭債權係屬虛偽，原告此部分
      主張，洵無足取。
（三）原告復泛稱「以盈億公司當時推案建屋，尚餘一千餘萬元之財務狀況，實無需
      向丙○○調借資金，且丙○○亦自陳丁○○私人曾向其調借高額資金，並有簽
      發本票及聲請民事裁定，故丙○○將款項匯入丁○○個人帳戶，其金額與匯款
      單相吻合，嗣因丁○○本人無力清償，始開立盈億公司支票，以不實之債權侵
      用盈億公司資產云云。惟原告並未就其陳稱盈億公司無需向被告調借資金之財
      務狀況一事具體加以舉證；又被告持有丁○○個人所簽發之本票，發票日自八
      十四年八月二十二日起至同月二十七日止及八十五年九月二十日等，共有十一
      紙，總計金額二千萬元，並經聲請台灣彰化地方法院八十七年度票字第一八一
      五號、八十七年度票字第一七四六號民事裁定確定在案，有上開民事裁定暨確
      定證明書附卷可稽，足見除本件債權債務爭執外，被告與丁○○個人確另有債
      權債務存在，且盈億公司所簽發之系爭三紙支票分別為八十四年四月三日及同
      年五月二十六日，已詳見前述，其發票日亦俱在上開本票到期日之前，原告陳
      稱因丁○○本人無力清償，嗣後虛偽開立盈億公司系爭支票，顯與上情不符，
      亦非可採。
（四）原告另主張盈億公司若確有積欠被告債務，被告豈會不以盈億公司資產設定抵
      押，反以丁○○名下土地（嘉義縣溪口鄉○○○段八三地號建地，即系爭土地
      ）供擔保，足見盈億公司與丙○○間無債權債務關係存在云云，並提出建照執
      照及土地登記簿謄本為證。惟查原告於本院審理中自陳：、、、八十三年十二
      月底，丁○○將盈億公司委託登記其名下之土地（即系爭土地）遭被告丙○○
      設定抵押、、、等語（見八十八年三月二十三日準備書狀），且按卷附之上開
      建照執照載明新建建物基地坐落嘉義縣溪口鄉○○○段八三地號即系爭土地，
      起造人為盈億公司代表人丁○○等情，則被告以系爭土地設定抵押，以擔保其
      與盈億公司間之債權，難認有何不合；縱認原告主張系爭土地設定抵押權，係
      被告與丁○○間用以擔保個人之借款屬實，然被告與丁○○個人有前揭債權債
      務存在，已如上述，則丁○○以其名下之系爭土地，為被告設定最高限額抵押
      權作為債權擔保，亦屬合理，原告以丁○○將名下土地設定抵押與被告，即據
      以認為被告與盈億公司無債權債務關係，自難採信。
四、綜上所述，本件原告既未就其主張之事實積極舉證以實其說，被告又已提出相當
    證明，足以認定其抗辯與盈億公司間之系爭債權債務並非虛偽，從而，原告主張
    債務人盈億公司與被告間並無債權債務關係，提起分配表異議之訴，自屬無據，
    其訴為無理由，應予駁回。
五、本件事證已臻明確，兩造其餘攻擊防禦方法及舉證，核與判決結果無影響，爰不
    予一一論述，附此敘明。
六、據上論結，原告之訴為無理由，依民事訴訟法第七十八條，判決如主文。
中      華      民      國    八十九    年      五      月      六      日
~B臺灣嘉義地方法院民事庭
~B    審判長法  官    王金龍
~B    法        官    羅秀緞
~B    法        官    李文輝
右為正本係照原本作成
如對本判決上訴須於判決送達後廿日內向本院提出上訴狀
中      華      民      國    八十九    年      五      月      十      日
~B     書  記  官     楊福源


司法院資訊處製作；財團法人民間司法改革基金會備份。
